【裁判字號】    90,訴,1147
【裁判日期】    901011
【裁判案由】    遺產稅
【裁判全文】
臺中高等行政法院判決                              九十年度訴字第一一四七號
                              .
    原      告  甲○○○
    訴訟代理人  丙○○
    代  表  人  乙○○
    訴訟代理人  丁○○
右當事人間因遺產稅事件，原告不服財政部中華民國九十年四月四日台財訴字第○九
○一三五一三六六號訴願決定，提起行政訴訟。本院判決如左︰
    主  文
原告之訴駁回。
訴訟費用由原告負擔。
    事  實
壹、事實概要：
    緣被繼承人李圳恭於民國（以下同）八十二年三月三十日死亡，原告係其繼承人
    之一，關於李圳恭之遺產稅案，原告曾對原核定遺產總額（死亡前三年內贈與、
    土地、房屋）及罰鍰不服，依法提起行政救濟，並於八十六年六月十九日確定在
    案。嗣經被告機關所屬彰化縣分局於八十六年十一月四日，對其遺產中原列管五
    年之免稅農地復勘時，查獲其中坐落彰化縣線西鄉○○段一○八二地號農地乙筆
    ，未繼續作農業使用，乃依行為時農業發展條例第三十一條規定，就全數免稅農
    地追繳應納稅額新台幣（以下同）一、六九一、一六三元，原告不服，另主張被
    繼承人對圳恭鴻企業有限公司並無二、一五○、○○○元之債權存在，請求依稅
    捐稽徵法第二十八條規定，退還溢繳稅款，經被告否准，乃併案申請復查，未獲
    變更，原告猶表不服，對遺產債權及農業用地扣除額部分提起訴願，亦遭駁回，
    遂提起本件行政訴訟。
貳、兩造之陳述及爭點：
一、原告部分：
  (一)聲明：訴願決定及原處分均撤銷，飭另為適法之處分。
  (二)陳述：
    1.申請退還溢繳稅款（即遺產債權二、一五○、○○○元）部分：
      (1)程序方面：本件原告主張並未有該項漏報之遺產債權存在，訴稱其係於原行
        政救濟期間即八十五年十月二十八日即申請更正退稅。嗣又接獲被告機關追
        繳原免稅農地應納遺產稅之稅單，乃依法申請併案復查，是以其對圳恭鴻企
        業有限公司（以下稱圳恭鴻公司）不實之股東往來債權二、一五○、○○○
        元，主張被告計算核課及科罰錯誤之申請退稅案，係屬另一法律行為，並非
        就原核課確定之同一法律關係更行起訴。財政部訴願決定理由亦說明甚詳：
        「第查本件訴願人原不服原處分機關核定漏報被繼承人遺產總額－死亡前三
        年內贈與、土地房屋及罰鍰等項，依規定循序申請復查及提起訴願，雖該行
        政救濟案已告確定，惟訴願人係另就被繼承人對圳恭鴻公司之債權額二、一
        五○、○○○元項目，向原處分機關所屬彰化縣分局申請依稅捐稽徵法第二
        十八條規定更正退還其溢繳稅款，該分局審核後於八十七年二月二十七日以
        中區國稅彰縣審字第八七○○○四一三九號函復其遺產債權額更正案，因所
        提資料不全且與申請內容不符，而否准所請，上開函復即為一行政處分，訴
        願人仍對之不服，自得向本部提起訴願，是以原處分機關收受訴願人八十七
        年六月十五日誤向該局所提之異議書時，依訴願管轄規定，應移由本部審理
        其訴願，爰由本部合併審理，首予敘明。」（見訴願決定書第三頁理由欄四
        ）。
      (2)按當事人主張有利於己之事實者，就其事實有舉證之責任，民事訴訟法第二
        百七十七條定有明文，行政訴訟法第一百三十六條亦明文準用。又要證明納
        稅人有違章漏稅之事實，應以證據為依據，不得推斷臆測，此不僅為審理行
        政處分案件應遵循之原則，且迭經財政部函釋有案。且行政官署對於人民有
        所處罰，必須確實證明其違法之事實，倘不能確實證明違法事實之存在，其
        處罰即不能認為合法，此亦經最高行政法院三十二年判字第十六號、三十九
        年判字第二號先後著有判例。而應以證據證明之事項，自不得以臆測加以推
        論，此可參照最高行政法院六十一年判字第七十號判例謂：「認定事實，須
        憑證據，不得出於臆測。」而益明。另財政部八十一年十一月二十三日以台
        財稅第八一一六八四六七八號函發布之「各級稽征機關處理違章漏稅及檢舉
        案件作業要點」第二十八條亦明定：「審理人員對違章漏稅案件之審理，應
        注意人、時、地、事等要件，慎重查核，公正判斷。簽擬意見及適用法令均
        應具體明確，不得推測臆斷。」亦可資遵循。
      (3)本件原告一再主張被繼承入李圳恭對訴外人圳恭鴻公司未有債權二、一五○
        、○○○元，故原告未漏報債權遺產二、一五○、○○○元。經查被告機關
        依據圳恭鴻公司八十二年三月三十一日資產負債表內科目暫收款列一三、四
        ○○、○○○元及暫收款明細表列被繼承人李圳恭二、一五○、○○○元，
        未經調查該暫收款是否有實質現金流入圳恭鴻公司，即推論臆測被繼承人有
        借款給圳恭鴻公司二、一五○、○○○元之債權而原告未申報列入遺產總額
        ，原告經於八十七年二月十一日提示該兩年度相關帳證及該公司八十一年起
        至八十二年三月底止彰化銀行彰化分行活存第00000000－000帳
        號及甲存0000000－000帳號往來明細表，證明被繼承人生前確無
        該項實質資金借與圳恭鴻公司，應請減除該項子虛烏有之債權遺產。被告機
        關所屬彰化縣分局於八十七年二月二十七日以中區國稅彰縣審字第八七○○
        ○四一三九號函復因所提資料不全否准所請，則原告有何違章漏稅？被繼承
        人有何實質資金往來之確實證據為何？依照前開法條及判例，舉證責任分配
        應在被告機關。則被告機關審理人員對違章漏稅案件之審理，應注意人、時
        、地、事等要件，慎重查核，為「各級稽征機關處理違章漏稅及檢舉案件作
        業要點」所明定遵循，即應查明被繼承人李圳恭何時由何處借與圳恭鴻公司
        現金二、一五○、○○○元，否則，被告機關核課漏報遺產總額中之借與圳
        恭鴻公司二、一五○、○○○元之債權遺產而補稅科罰即非合法。請判決撤
        銷重核退稅。
    2.追繳遺產稅（即農業用地扣除額）部分：
      (1)程序部分：被告機關於九十年七月三日行政訴訟答辯狀理由欄：「貳、實體
        部份‧‧‧申請復查結果，未獲變更，乃循序提起訴願亦遭駁回，惟未再依
        法提起再訴願，是於八十六年六月十九日已告確定在案‧‧‧然原告復於被
        告機關所屬彰化縣分局查獲因繼承人未就其繼承之免稅農地繼續作農業使用
        ，而依農業發展條例第三十一條規定，就全數免稅農地追繳應納稅額一、六
        九一、一六三元時，於八十七年六月十五日就同一事件再提起復查，依前揭
        判例規定，其程序自有未合，應不予受理‧‧‧」，所謂於八十六年六月十
        九日已告確定案件，是為被告機關於八十四年八月十四日核定遺產總額二八
        、四五四、四三二元，追繳遺產稅七五三、八四八元，罰鍰九六四、六○○
        元之前案行政處分，與被告機關所屬彰化縣分局於八十六年十一月四日查獲
        遺產中原列管五年之免稅農地未繼續作農業使用，而依行為時農業發展條例
        第三十一條規定，就全數免稅農地向原告追繳應納稅額一、六九一、一六二
        元為後案行政處分事件。是原告所提前後兩次行政救濟為前、後兩案行政處
        分之不同事件，並非同一事件確定後再提起行政救濟，被告機關對本件行政
        處分稽徵程序是有誤解。原告前後兩次行政救濟並無程序不合。
      (2)按「左列各款應自遺產總額中扣除，免徵遺產稅：‧‧‧五、遺產中農業用
        地，由繼承人或受遺贈人，繼續經營農業生產者，扣除其土地價值之半數。
        但由能自耕之繼承人一人繼承，繼續經營農業生產者，扣除其土地價值之全
        數。」「家庭農場之農業用地，其由能自耕之繼承人一人繼承或承受，而繼
        續經營農業生產者，免徵遺產稅或贈與稅，並自繼承或承受之年起，免徵田
        賦十年。但如繼續經營不滿五年者，應追繳應納稅賦。」分別為行為時遺產
        及贈與稅法第十七條第五款及行為時農業發展條例第三十一條所規定。又「
        左列各款，應自遺產總額中扣除，免徵遺產稅：‧‧‧六、遺產中作農業使
        用之農業用地及其地上農作物，由繼承人或受遺贈人承受者，扣除其土地及
        地上農作物之全數，承受人自承受之日起五年內，未將該土地繼續作農業使
        用且未在有關機關所令期限內恢復作農業使用，或雖在有關機關所令期限內
        已恢復作農業使用而再有未作農業使用情事者，應追繳應納稅賦。」「納稅
        義務人違反本稅或稅法之規定，適用裁處時之法律。」「主旨：八十五年七
        月卅日修正公布之稅捐稽徵法第四十八條之三，對於公布生效時尚未裁罰確
        定之案件均有其適用。說明：一、八十五年七月卅日修正公布之稅捐稽徵法
        第四十八條之三規定『納稅義務人違反本法或稅法之規定，適用裁處時之法
        律。但裁處前之法律有利於納稅義務人者，適用最有利於納稅義務人之法律
        』，上開法條所稱之『裁處』，依修正理由說明，包括訴願、再訴願及行政
        訴訟之決定或判決。準此，稅捐稽徵法第四十八條之三修正公布生效時仍在
        復查、訴願、再訴願及行政訴訟中，尚未裁罰確定之案件均有該條之適用。
        」為八十九年一月二十六日修正後施行之遺產及贈與稅法第十七條第六款、
        農業發展條例第三十八條第一項、稅捐稽徵法第四十八條之三及財政部八十
        五年八月二日台財稅第八五一九一二四八七號函釋所明文。
      (3)本案原告之子李建興於八十二年三月三十日繼承被繼承人李圳恭所遺留坐落
        彰化縣線西鄉○○段一○八二地號等三筆農地，原經被告機關所屬彰化縣分
        局准依前揭規定自遺產總額中扣除，並管制五年至八十七年三月二十九日，
        嗣經被告機關於八十六年十一月四日復勘查得未繼續作農業使用，且經線西
        鄉公所查明該地號並未辦理休耕，乃依前揭行為時農業發展條例第三十一條
        規定，對全數免稅農地彰化縣線西鄉○○段一○八二地號（土地價值二、三
        五六、六一五元）、彰化市○○段一三四七地號（土地價值三六六、八四○
        元）及彰化市○○○段五三四地號（土地價值二、二五○、五五四元）等三
        筆農地價值合計四、九七四、○○九元，按遺產稅率百分之三十四計算應納
        遺產稅一、六九一、一六三元。實際上系爭地號土地除二次申請休耕外迄今
        仍然作為農業生產，經查被告機關所屬彰化縣分局於八十六年十一月四日派
        員會同彰化縣線西鄉公所地政機關人員勘察結果簽辦意見為：「發現系爭農
        地除僅於其邊緣種植幾株香蕉小幼苗外，餘均雜草叢生，未有如訴願人所稱
        有種植香蕉幼苗存在之事實」，上項勘察報告內容有違經驗法則，原告既在
        系爭農地邊緣種植香蕉小幼苗，為何農地內層會不種植香蕉小幼苗呢？顯然
        勘察人員未盡調查職責，經查該香蕉幼苗係八十六年九月中旬種植，複勘時
        種植不到二個月高度一尺左右，系爭農地邊緣因無雜草，勘察人員發現農地
        邊緣有種植香蕉小幼苗，餘農地雜草叢生，勘察時雜草高度二尺左右，所種
        植高度一尺香蕉幼苗為二尺高雜草所蓋，勘察人員未發現有種植香蕉幼苗存
        在是有可能，惟如勘察人員善盡其責，撥開雜草必然發現香蕉幼苗種植其中
        ，事隔三個月原告於八十七年二月十一日提示種植五個月高度四尺至五尺香
        蕉樹照片主張系爭農地仍供農業使用，被告機關未經實地查證照片中香蕉樹
        高度如四尺至五尺需種植多久？八十六年十一月四日勘察至八十七年二月十
        一日提示香蕉樹照片期間不到三個月如是事後種植該香蕉樹高度會多高？依
        一般種植香蕉小幼苗經驗，生長三個月其高度不超過三尺，系爭香蕉樹高度
        已達五尺顯然為勘察前所種植應無庸置疑，原告屢向被告機關所屬彰化縣分
        局口頭說明及請求再派員復勘，被告機關卻不予再次複勘；而被告機關未經
        調查取得具體證據及求證竟草率認定系爭香蕉樹係事後再行種植為由駁回復
        查之申請，實難令原告信服。
      (4)被告機關八十七年十月一日第三十九次復查委員會議決：「查明左列事項後
        提會再議：原查復勘時申請人已種植香蕉幼苗，惟原查逕予認定農地閒置，
        是否妥適？請再派員勘查系爭土地目前是否仍繼續經營農業生產」，遂以八
        十七年十月十三日中區國稅法字第八七○○五八八二四號函所屬彰化縣分局
        再次派員勘查。惟查彰化縣分局並未遵照被告機關交辦意旨再行複勘，逕以
        八十七年十月十九日中區國稅彰縣審字第八七○○三二○五八號函覆被告機
        關：「二、本案本分局已於八十六年十一月四日會同線西鄉公所、和美地政
        事務所會勘並有會勘未續耕紀錄及照片在案。三、該筆土地所種植之香蕉幼
        苗，係於復勘之後補種，與繼續經營農業生產之規定不符。」則該分局未再
        派員複勘情況下如何知悉系爭土地所種植香蕉幼苗係於會勘之後補種，顯為
        蔑視上級機關復查委員會議決，不依法行政並未重視納稅義務人權益表露無
        遺，所謂所種植香蕉幼苗係會勘後補種之辯詞是為被告機關推斷臆測；有違
        最高行政法院三十二年判判字第十六號、三十九年判字第二號及各級稽徵機
        關處理違章漏稅及檢舉案件作業要點第二十八條之規定。被告機關因所屬彰
        化縣分局未遵照函示再行查明，為履行復查委員會議決事項，被告機關於八
        十九年一月十七日中區國稅法字第八九○○○二一八九號函派員實地勘查，
        其勘查紀錄表簽報為：「該筆土地部份種植香蕉樹部份雜草。」查該勘查行
        為時間已超過系爭農地依法管制五年期間至八十七年三月二十九日止一年有
        餘，且所謂該筆土地部份種植香蕉樹部份雜草字意含糊，能否作為系爭農地
        未續耕之依據，依法是有不合。
      (5)查繼承人李建興繼承被繼承人李圳恭所遺留免徵遺產稅之農地計有彰化縣線
        西鄉○○段一○八二號、彰化市○○段一三四七地號及彰化市○○○段五三
        四地號等三筆。被告機關所屬彰化縣分局於八十六年十一月四日，對其原列
        管五年免稅遺產農地三筆復勘時，僅發現其中坐落彰化縣線西鄉○○段一○
        八二地號一筆農地未繼續作農業使用，其他二筆農地彰化市○○段一三四七
        號地號及彰化市○○○段五三四地號尚在繼續作農業使用，被告機關所屬彰
        化縣分局依行為時農業發展條例第三十一條規定，就尚在繼續作農業使用二
        筆農地併同追繳遺產稅一、六九一、一六三元（以線西鄉○○段一○八二地
        號農地計算遺產稅僅為八○一、二四九元）是有違租稅公平原則，財政部八
        十五年六月十九日台財稅第000000000號函釋：「‧‧‧嗣後該等
        免稅之農業用地，如有部份未繼續經營農業生產情事，再就該未繼續經營部
        分追繳應納稅賦。」，被告機關以三筆免稅之農業用地全部追繳遺產稅是與
        上項規定有違。
      (6)被告機關係依據行為時農業發展條例第三十一條及行為時遺產及贈與稅法第
        十七條第五款規定追繳遺產稅，該法條業於八十九年一月二十六日公布刪除
        或修正，依上揭稅捐稽徵法第四十八條之三暨財政部八十五年八月二日台財
        稅第八五一九一二四八七號函明釋：「稅捐稽徵法第八十四條之三修正公布
        生效時仍在復查、訴願、再訴願、及行政訴訟中，尚未裁罰確定之案件，適
        用裁處時之法律」，修正後法條為農業發展條例第三十八條第一項及遺產及
        贈與稅法第十七條第六款所規定，該法條修正後共同規定部份：「‧‧‧承
        受人自承受之日起五年內，未將該土地繼續作農業使用且未在有關機關所令
        期限內恢復作農業使用，或雖在有關機關所令期限內已恢復作農業使用而再
        有未作農業使用情事者，應追繳應納稅賦。」其法意明文規定承受人因不諳
        稅法規定，其免稅土地未於五年內繼續作農業使用，被稽徵機關查獲者應定
        期限令承受人恢復作農業使用，為杜爭議，明定給予承受人一次恢復作農業
        使用之機會，除非承受人未於所定期限內恢復農業使用或雖在有關機關所令
        期限內已恢復作農業使用而再有未作農業使用情事者，始應追繳應納稅賦。
      (7)農業用地如繼續供農業使用不滿五年者，應追繳遺產稅之稅法依據係始於八
        十四年一月十三日修正之遺產及贈與稅法第十七條第一項第六款但書之規定
        ，原告被繼承人李圳恭於八十二年三月三十日死亡，依據程序從新實體從舊
        原則，上揭之法條不適用原告系爭之農地，而應適用七十年六月十九日修正
        之遺產及贈與稅法第十七條第一項第五款之規定，而該法條並未規定土地供
        農業使用不滿五年者應追繳遺產稅；惟被告機關引用行為時農業發展條例第
        三十一條規定追繳原告遺產稅一、六九一、一六三元是有適用法律不當之違
        法處分。按七十三年九月七日修正之農業發展條例第三十一條規定為：「家
        庭農場之農業用地，其由能自耕之繼承人一人繼承或承受，而繼續經營農業
        生產者，免徵遺產稅或贈與稅，並自繼承或承受之年起，免徵田賦十年。但
        如繼續經營不滿五年者，應追繳應納稅賦‧‧‧」。上揭法條農地經營主體
        為「家庭農場」與原告係「一般農民」有別，家庭農場應依據農場登記規則
        第四條規定須具備：一、申請人為實際從事農業經營之農民。二、土地面積
        達五公頃以上。三、農場應置一人以上之技術員；始能填具申請書送請農場
        所在地主管機關辦理登記（農場登記規則第六條），由直轄市或縣（市）主
        管機關查無誤後，發給登記證（同規則第十一條）。而原告僅是「一般農民
        」，系爭農地面積僅○、四一七一公頃持分二分之一，並未依農場登記規則
        之規定辦妥農場登記，故原告非「家庭農場」，被告機關引用農業發展條例
        第三十一條有關「家庭農場」之農地規定，處分「一般農民」之原告追繳遺
        產稅一、六九一、一六三元顯為適用法律不當之行政處分。
二、被告部分：
  (一)聲明：原告之訴駁回。
  (二)陳述：
    1.遺產債權二、一五○、○○○元部分：
      (1)按「當事人於終局判決後，不得就同一法律關係更行起訴，此為一事不再理
        之原則，違背此原則者，即為法所不許。」及「申請復查不合法程序者，仍
        應作成復查決定書以程序不合駁回。‧‧‧對已確定之案件復申請同一之復
        查，或復查申請人非屬納稅義務人之當事人不適格案件亦同。」「納稅義務
        人對於已確定案件復申請同一復查之情形，仍宜依八十年十二月十三日台財
        稅第八○○四二五四七六號函規定，作成復查決定書。」分別為最高行政法
        院四十四年判字第四十四號判例、財政部八十年十二月十三日台財稅第八○
        ○四二五四七六號函及八十六年十二月二十二日台財稅第八六一九三一四○
        四號函釋所明文。
      (2)本案被繼承人李圳恭於八十二年三月三十日死亡，繼承人等於同年六月二十
        六日辦理遺產稅申報，惟因短漏報遺產計二、八三七、一三二元，案經被告
        機關所屬彰化縣分局查獲併計遺產後，核定遺產總額為二八、四五四、四三
        二元，應納稅額四、二七三、七四三元，並按所漏遺產稅額九六四、六二五
        元裁處一倍之罰鍰九六四、六○○元（計至百元），原告不服，爰依法就死
        亡前三年內贈與、土地房屋及科處罰鍰部分，申請復查結果，未獲變更，乃
        循序提起訴願亦遭駁回，惟未再依法提起再訴願，是於八十六年六月十九日
        已告確定在案，有卷附行政救濟案件管制查詢資料影本可稽，然原告復於被
        告機關所屬彰化縣分局查獲因繼承人未就其繼承之免稅農地繼續作農業使用
        ，而依行為時農業發展條例第三十一條規定，就全數免稅農地追繳應納稅額
        一、六九一、一六三元時，於八十七年六月十五日就同一事件再提起復查，
        依前揭判例規定，其程序自有未合，應不予受理，復查後乃予維持。原告爰
        就遺產債權二、一五○、○○○元部分，提起訴願。另本件原告亦曾於行政
        救濟期間之八十五年十月二十八日向被告機關所屬彰化縣分局申請更正原核
        定其漏報被繼承人對圳恭鴻企業有限公司債權二、一五○、○○○元，主張
        依稅捐稽徵法第二十八條規定退還其溢繳稅款，該分局審核後於八十七年二
        月二十七日以中區國稅彰縣審字第八七○○○四一三九號函復其遺產債權額
        更正案，因所提資料不全且與申請內容不符，而否准所請，原告仍對之不服
        ，因上開函復即為一行政處分，自得向財政部提起訴願，是財政部於收受其
        異議書時，爰予合併審理，並以原告並未提示相關新事證以實其說，則本件
        經核無稅捐稽徵法第二十八條所定納稅義務人對於因適用法令錯誤或計算錯
        誤溢繳之稅款，得自繳納之日起五年內提出具體證明申請退還之適用情形，
        被告機關所屬彰化縣分局以八十七年二月二十七日以中區國稅彰縣審字第八
        七○○○四一三九號函復否准退稅，並無不合，而遞予維持。
      (3)有關被告機關核定被繼承人李圳恭對圳恭鴻公司之債權二、一五○、○○○
        元乙項，查被告機關所屬彰化縣分局係於查核被繼承人李圳恭遺產稅時，發
        現其所投資圳恭鴻企業有限公司八十二年度營利事業所得稅結算申報資產負
        債表中列有暫收款一三、四○○、○○○元，乃請該公司提供該暫收款之明
        細，而依提供之暫收款明細表，屬被繼承人李圳恭所有而截至被繼承人死亡
        日止（八十二年三月三十日）之餘額為二、一五○、○○○元，遂核定本件
        遺產債權二、一五○、○○○元。至「暫收款」之定義，依洪國賜所著初級
        會計學，暫收款為凡企業所收到的款項，其性質一時未能確定者，故以暫收
        款列帳，俟確定後再予以沖轉。
      (4)被繼承人李圳恭遺產稅案，業經行政救濟於八十六年六月十九日確定在案，
        原告於被告機關所屬彰化縣分局否准其就核課債權二、一五○、○○○元部
        分所納稅額，申請依稅捐稽徵法第二十八條規定退稅後，復就同一事件再申
        請復查，依前揭判例規定，其程序自有未合，所訴委無足採。另按稅捐稽徵
        法第二十八條所規定之租稅返還，僅限於納稅義務人自行適用法令錯誤或計
        算錯誤而有溢繳稅款之情形；其經稽徵機關為稅額核定之案件，則應依同法
        第三十五條及三十八條之規定尋求救濟。亦即不應任意擴張稅捐稽徵法第二
        十八條之適用範圍，主張經稽徵機關核定確定之案件亦予以適用，否則非但
        使稅捐之核定長期處於不確定之狀態，破壞行政處分存續力及法律救濟期限
        等基本法制，有台中高等行政法院八十九年度訴字第一八五號、第六五三號
        判決可資參佐。是本件行政救濟既於八十六年六月十九日確定在案，則被告
        機關所屬彰化縣分局以八十七年二月二十七日以中區國稅彰縣審字第八七○
        ○○四一三九號函復否准退稅，並無不合。
    2.追繳遺產稅（即農業用地扣除額）部分：
      (1)按「左列各款應自遺產總額中扣除，免徵遺產稅：‧‧‧五、遺產中農業用
        地，由繼承人或受遺贈人，繼續經營農業生產者，扣除其土地價值之半數。
        但由能自耕之繼承人一人繼承，繼續經營農業生產者，扣除其土地價值之全
        數。」「家庭農場之農業用地，其由能自耕之繼承人一人繼承或承受，而繼
        續經營農業生產者，免徵遺產稅或贈與稅，並自繼承或承受之年起，免徵田
        賦十年。但如繼續經營不滿五年者，應追繳應納稅賦。」分別為行為時遺產
        及贈與稅法第十七條第五款及行為時農業發展條例第三十一條所規定。次按
        「依農業發展條例第三十一條規定免徵遺產稅或贈與稅之案件，其所繼承或
        承受之農業用地，在其經營農業生產不滿五年期間內雖部分面積未繼續經營
        農業生產，仍應依同條但書之規定，就全部免稅土地追繳應納稅賦。」為財
        政部七十八年八月三日台財稅000000000號函釋所明文。另「修正
        後之遺產及贈與稅法關於稅率、扣除額及免稅額均較修正前有利於納稅義務
        人，惟依中央法規標準法第十三條規定，應自八十四年一月十五日起生效，
        則依『實體從舊』之法律適用原則，自無適用修正後有關核稅新規定之餘地
        八十六年一月份最高行政法院庭長評事聯席會議決議。又「繼承日或贈與日
        在八十九年一月二十六日遺產及贈與稅法暨農業發展條例修正公布生效前之
        農地免稅案件，經查未作農業使用而於修正生效日尚未發單追繳稅賦者，准
        依修正後之規定，對初次查獲未作農業使用者，先限期令當事人恢復作農業
        使用，於其逾限仍未恢復作農業使用時，始予追繳應納稅賦」，亦為財政部
        八十九年十月三十日台財稅第○八九○四五七七八○號函釋所明文。
      (2)原告之子李建興於八十二年三月三十日繼承被繼承人李圳恭所遺留坐落彰化
        縣線西鄉○○段一○八二地號農地，原經被告機關所屬彰化縣分局准依前揭
        規定自遺產總額中扣除，並管制五年，嗣經該分局於管制期間之八十六年十
        一月四日派員勘查查獲該筆農地未繼續作農業使用，且經彰化縣線西鄉公所
        查明該地號並未辦理休耕，乃依前揭農業發展條例第三十一條規定，追繳全
        數免稅農地應納遺產稅一、六九一、一六三元，依法並無不合。
      (3)依前揭最高行政法院會議決議，稅捐稽徵法第四十八條之三之「從新從輕」
        原則，並不適用於本稅之核定，原告援引爭執，所訴委不足採，且依前揭財
        政部八十九年十月三十日台財稅第○八九○四五七七八○號函釋規定，繼承
        日或贈與日在八十九年一月二十六日遺產及贈與稅法暨農業發展條例修正公
        布生效前之農地免稅案件，經查未作農業使用而於修正生效日尚未發單追繳
        稅賦者，准依修正後之規定，而本件既已發單追繳稅賦，自無該函釋規定之
        適用，併予陳明。
    理  由
壹、追繳遺產稅（即農業用地扣除額）部分：
一、按「左列各款應自遺產總額中扣除，免徵遺產稅‧‧‧五、遺產中農業用地，由
    繼承人或受遺贈人，繼續經營農業生產者，扣除其土地價值之半數。但由能自耕
    之繼承人一人繼承，繼續經營農業生產者，扣除其土地價值之全數。」「左列各
    款，應自遺產總額中扣除，免徵遺產稅‧‧‧六、遺產中之農業用地及其地上農
    作物，由繼承人或受遺贈人，繼續經營農業生產者，扣除其土地及地上農作物價
    值之全數。但該土地如繼續供農業使用不滿五年者，應追繳應納稅賦。」分別為
    八十二年七月三十日及八十四年一月十三日公布之遺產及贈與稅法第十七條所規
    定；又「家庭農場之農業用地，其由能自耕之繼承人一人繼承或承受，而繼續經
    營農業生產者，免徵遺產稅或贈與稅，並自繼承或承受之年起，免徵田賦十年。
    但如繼續經營不滿五年者，應追繳應納稅賦。」行為時農業發展條例第三十一條
    定有明文。次按「依農業發展條例第三十一條規定免徵遺產稅或贈與稅之案件，
    其所繼承或承受之農業用地，在其經營農業生產不滿五年期間內，雖部分面積未
    繼續經營農業生產，仍應依同條但書之規定，就全部免稅土地追繳應納稅賦。」
    「關於遺產及贈與稅法第十七條第一項第六款有關農業用地及其地上農作物價值
    ，全數自遺產總額中扣除之規定，是否需所有之農業用地全部繼續經營農業生產
    始有其適用疑義乙案。說明二、按『左列各款，應自遺產總額中扣除，免徵遺產
    稅：。(六)遺產中之農業用地及其地上農作物，由繼承人或受遺贈人，繼續經營農
    業生產者，扣除其土地及地上農作物價值之全數。但該土地如繼續供農業使用不
    滿五年者，應追繳應納稅賦。』為遺產及贈與稅法第十七條第一項第六款所明定
    。準此，稽徵機關於核定遺產稅時，應就繼承人或受遺贈人繼續經營農業生產之
    農業用地，依首揭規定辦理，嗣後該等免稅之農業用地，如有部分未繼續經營農
    業生產情事，再就該未繼續經營部分追繳應納稅賦。」財政部七十八年八月三日
    台財稅000000000號、八十五年六月十九日台財稅000000000
    號分別函釋甚明。其中後者係財政部於遺產及贈與稅法八十四年一月十四日修正
    公布後所作之解釋，前者則係修法前因適用農業發展條例第三十一條之規定所作
    之解釋，因各自依據之法律之立法目的不同，條文文字有別，而異其結論，經核
    於法並無不合。
二、本件原告之子李建興於八十二年三月三十日繼承被繼承人李圳恭所遺留坐落彰化
    縣線西鄉○○段一○八二號、彰化市○○段一三四七號及彰化市○○○段五三四
    號等三筆農地，原經被告機關所屬彰化縣分局准依行為時即八十二年七月三十日
    修正公布之遺產及贈與稅法第十七條規定自遺產總額中扣除該三筆農地之價值，
    並管制五年。嗣經該分局於管制期間之八十六年十一月四日派員勘查查獲坐落彰
    化縣線西鄉○○段一○八二號農地未繼續作農業使用，且經向彰化縣線西鄉公所
    查明該地號並未辦理休耕等情，有遺產稅申報書、遺產稅農業用地免徵案件管制
    登記簿、農地免徵遺產稅案件查核清單附會勘照片二張、彰化縣線西鄉公所函等
    在原處分卷可稽。被告雖主張：復勘時上開土地上之香蕉僅種植兩個月，高約一
    尺，而雜草高二尺，勘查時未撥開雜草觀看致有誤認等語。惟查被告彰化分局係
    會同線西鄉公所、和美地政事務所前往勘查，業經各該機關會勘人員簽章於查核
    清單上可據。按上開查核清單係屬公文書，依行政訴訟法第一百七十六條準用民
    事訴訟法第第三百五十五條之規定，應推定其為真正。原告主張該筆農地確有耕
    種，與上開查核清單所載不符，應由其負舉證責任。據上開查核清單記載，各該
    機關人員於八十六年十一月四日前往會勘時，該一○八二號農地未繼續作農業使
    用，應依法補稅。觀諸該清單所附照片，僅見農地邊緣寥寥數株香蕉樹，且其高
    度顯逾一台尺，農地其他部分則雜草叢生，顯已荒蕪廢耕。原告於八十七年二月
    十一日申請書及同年六月十二日復查申請書所附之種植香蕉照片各十七張，雖可
    見分散於農地上種植面積較廣之香蕉樹，且其高度約達五台尺；又原告於九十年
    十月四日本件言詞辯論期日另提出照片三張，各顯示一株幼苗種於雜草叢生之處
    ，惟各該照片均無拍攝日期，又係復勘查獲後始行提出，且相隔三個月以上，是
    否事後補種不能無疑。原告迄未能證明復勘時業已種植於系爭土地上，而樹高五
    台尺亦不能即據以認定已在系爭農地上種植五個月，蓋事後移植已長成數尺之植
    株亦非無可能，從而原告所提出之照片並不能推翻上開復勘之認定，其此部分主
    張尚難憑信。
三、按行為時遺產及贈與稅法第十七條，對於農業用地由能自耕之繼承人一人繼承，
    繼續經營農業生產者，就該農地給予免徵遺產稅之優惠，依其立法理由係為配合
    農業發展條例之規定，而增訂之鼓勵一人繼承之免稅規定，以免農地過分分割，
    準此，適用時應配合農業發展條例之規定，不能排除該法第三十一條規定。依據
    該條規定，家庭農場之農業用地，其由能自耕之繼承人一人繼承或承受，而繼續
    經營農業生產者，免徵遺產稅或贈與稅。但如繼續經營不滿五年者，應追繳應納
    稅賦。所謂「家庭農場」，依同條例第三條第一項第四款之規定，係「指以共同
    生活戶為單位，從事農業經營之農場」而言，以別於同條項規定之其他農業經營
    型態，如數農民共同從事經營之農場、合作社設立之合作農場。故農民本人或其
    共同生活戶之成員從事農業經營者均為家庭農場，其農業用地符合該條規定者均
    得享免稅之優惠。原告謂繼承人李建興為一般農民，非家庭農場，無農業發展條
    例第三十一條規定之適用乙節不足採取，又家庭農場並非全部均須登記，僅具備
    農場登記規則第四條規定之情形者始應登記，此觀該條文字記載即明（亦即「經
    營農場具備左列條件者，應向農場所在地主管機關申請農場登記：一、申請人為
    實際從事農業經營之農民。．．．二、場地面積：土地利用型達五公頃以上或設
    施利用型達一公頃以上者；．．．三、農場應置一人以上之技術員。」）。原告
    主張系爭農地未符合上開規定，故其非家庭農場，亦無足採。從而，被告依據農
    業發展條例第三十一條之規定及首揭財政部七十八年八月三日台財稅七八○二○
    八四八一號函釋意旨，就李建興繼承之前述三筆免稅農地追繳遺產稅，經核並無
    違誤。
四、原告雖又主張繼承人李建興僅前述一○八二號土地未耕作，其他兩筆土地尚繼續
    作農業使用，被告併同追繳遺產稅有違租稅公平原則，應依財政部八十五年六月
    十九日台財稅000000000號函釋意旨，僅就未繼續經營農業生產之部分
    追繳遺產稅；又農業發展條例及遺產及贈與稅法業於八十九年一月二十六日分別
    修正，依稅捐稽徵法第四十八條之三之規定，應適用較有利之新法云云。惟按農
    業發展條例之立法目的係為加速農業發展，促進農業產銷，故為鼓勵一人繼承，
    繼續經營農業生產，避免農地細分，而給予免稅之優惠。行為時該條例第三十一
    條及行為時遺產及贈與稅法第十七條，均規定限由繼承人一人繼承，與八十四年
    一月十三日修正公布之遺產及贈與稅法第十七條未限制一人繼承者，條件不同，
    故解釋行為時農業發展條例第三十一條規定之意旨，認該特定之繼承人，如對所
    繼承之農地繼續經營不滿五年者，追繳其全部免稅土地應納稅賦，符合行為時該
    條例之立法意旨，並未違反租稅公平原則，財政部七十八年八月三日台財稅七八
    ○二○八四八一號函釋意旨於法並無違背。至財政部八十五年六月十九日台財稅
    000000000號函釋，係就八十四年一月十三日修正公布之遺產及贈與稅
    法所為之解釋，依實體從舊原則，此一函釋既非針對行為時法所為之解釋，自無
    適用之餘地。另稅捐稽徵法第四十八條之三「從新從輕」原則應僅適用於違反作
    為或不作為義務而裁處之行政罰，課徵本稅有關之法律規定並無其適用，此部分
    應適用行為時法，原告主張應適用對其有利之現行農業發展條例並遺產及贈與稅
    法，亦不足採取，原告此部分主張為無理由。
貳、遺產債權二、一五○、○○○元部分：
一、按原告之訴，不備其他要件者，行政法院應以裁定駁回之，行政訴訟法第一百零
    七條第一項第十款定有明文。又提起任何訴訟，請求法院裁判者，需以有權利保
    護必要為前提，因具備權利保護必要者，其訴始有值得保護之利益存在，若欠缺
    權利保護之必要，則其訴自屬不備訴訟要件，依首揭規定，應以裁定駁回其訴。
二、原告另主張其並未漏報遺產債權二、一五○、○○○元，且於原行政救濟期間內
    ，即已就此申請更正退稅，因接獲追繳農業用地部分之遺產稅，乃併案再申請復
    查等語。惟按稅捐稽徵法第二十八條所規定之租稅返還，僅限於納稅義務人自行
    適用法令錯誤或計算錯誤而有溢繳稅款之情形；其經稽徵機關為稅額核定之案件
    ，則應依同法第三十五條及第三十八條之規定尋求救濟。亦即不應任意擴張稅捐
    稽徵法第二十八條之適用範圍，主張經稽徵機關核定確定之案件亦予以適用，否
    則非但使稅捐之核定長期處於不確定之狀態，破壞行政處分存續力及法律救濟期
    限等基本法制。經查，本件原告及其他繼承人應繳納繼承李圳恭遺產之遺產稅，
    業經於八十六年六月十九日確定在案，有行政救濟案件管制查詢資料附原處分卷
    可稽，原告對之亦不爭執，依前揭說明，原告如有不服，自應依稅捐稽徵法第三
    十五條、第三十八條規定尋求救濟，乃原告不於上開程序中主張，另行依同法第
    二十八條規定請求退還稅款。本件原處分既已確定，原告復依同法第二十八條規
    定提起本件訴訟，顯然欠缺權利保護必要，揆諸首揭之規定，其起訴不備訴訟要
    件，且無從補正，其訴為不合法。
、綜上所述，本件追繳遺產稅部分，原處分及訴願決定核均無違誤，此部分原告之
    訴應予駁回；至遺產債權部分，原處分及訴願決定駁回原告之申請，其理由雖有
    不同，惟結論並無二致，仍應予維持，爰不另為駁回之裁定，併以判決駁回之。
據上論結，本件原告之訴為無理由，依行政訴訟法第一百九十五條第一項後段、第九
十八條第三項前段，判決如主文。
中    華    民    國      九十      年       十      月       十一      日
                 臺 中 高 等 行 政 法 院   第 三 庭
                                審 判 長 法  官  王  茂  修
                                         法  官  莊  金  昌
                                         法  官  許  金  釵
右正本證明與原本無異。
如不服本判決，應於判決送達後二十日內向本院提出上訴書狀，其未表明上訴理由者
，應於提起上訴後二十日內向本院提出上訴理由書（須依對造人數附具繕本）；如於
本判決宣示或公告後送達前提起上訴者，應於判決送達後二十日內補提上訴理由書（
須附繕本）。未表明上訴理由者，逕以裁定駁回。
提起上訴應預繳送達用雙掛號郵票拾份(每份三十四元)。
中    華    民    國      九十      年       十      月       十六      日
                                         法院書記官  李孟純


司法院資訊處製作；財團法人民間司法改革基金會備份。
